最高法院刑事判決　　　　　　　　　　　　　　　九十一年度台上字第一二九九號
　　上　訴　人　甲○○
右上訴人因盜匪案件，不服台灣高等法院中華民國九十年十一月十六日第二審更審判
決 (九十年度上重更(一)字第四四號，起訴案號：台灣台北地方法院檢察署八十七年度
偵字第二六二六四號、八十八年度偵字第九八二號) ，提起上訴，本院判決如左：
    主  文
原判決關於罪刑部分撤銷。
甲○○強盜而故意殺人，處無期徒刑，褫奪公權終身。
    理  由
本件原判決認定：上訴人甲○○與潘延俊 (已判刑確定) 、蕭麗娟 (另案審理中) 因
無工作缺錢花用，蕭麗娟即告知甲○○、潘延俊，其曾住基隆市○○區○○街二十一
號林金井住處，知悉宅內置有大量現款，林金井認伊為乾女兒，該住處樓下鐵門老舊
可輕易拉開，且林金井之女兒林阿貴在ＫＴＶ上班凌晨一時尚未返回之際，僅林金井
一人在住處睡覺，附近亦無人，可趁林金井熟睡時行竊現款等情後，三人遂於民國八
十七年十月八日凌晨一時許，共同基於意圖為自己不法所有之竊盜犯意，推由蕭麗娟
在隔街之超商把風，甲○○攜帶Ｌ型拔釘用鐵撬綁於小腿上與潘延俊同至上開林金井
住處，由甲○○輕拉開鐵門，二人共同於夜間侵入他人住宅，當甲○○爬上林金井睡
覺之閣樓內正搜尋財物時，林金井驚醒發現甲○○欲起身並喊抓賊，甲○○見狀變更
竊盜之犯意為強盜，並恐林金井事後指認，即單獨基於殺人之犯意，以攜帶之Ｌ型拔
釘用鐵撬猛擊林金井頭部，林金井欲逃脫出手與之拉扯不敵倒在床上，甲○○又續刺
其頭部，前後共約十處，致林金井頭皮於右顳部有垂直形挫裂傷二處，橫向一．四公
分、縱向三公分及橫向一．五公分、縱向一．三公分；右耳後方有垂直形挫裂傷，橫
向一．二公分、縱向二．六公分及縱向挫裂傷四公分；左耳後方有垂直形挫裂傷，橫
向二．六公分、縱向一．一公分及橫向挫裂傷五．五公分；左耳殼後方橫向割傷一．
八公分；左頂枕部有垂直形挫裂傷，橫向０．八公分、縱向０．八公分；枕部中央有
垂直形挫裂傷、橫向二公分、縱向一．六公分；左眉橫向挫裂傷二處，五公分及三．
一公分；左臉頰有垂直形挫裂傷，橫向一．五公分、縱向一公分 (較淺) ；林金井因
頭部遭重擊顱骨骨折顱內出血而不能抗拒，甲○○、潘延俊繼續在屋內搜尋財物，二
人發現林金井將二萬餘元 (新台幣，下同) 現款藏置於所穿之短外褲口袋內，即由潘
延俊脫下林金井穿在身上之外、內短褲各一件，將該二件短褲連同短外褲口袋內之現
款二萬餘元及小藥盒一個盜取。得手後，先將短褲內之現金取出，再將Ｌ型拔釘用鐵
撬、短褲 (內有林金井之小藥盒) 棄置於附近基隆市○○街九十六巷九號旁涵洞內之
水溝中，再與蕭麗娟會合，共同前往ＫＴＶ唱歌，由潘延俊以強盜所得現款支付消費
後，再交付八千元現款予甲○○、蕭麗娟，同日凌晨三時許林阿貴返家發現報警，經
法醫相驗判定林金井係當日上午三時四十六分死亡。越數日後，甲○○因恐被他人發
現，又將前述棄置水溝之Ｌ型拔釘用鐵撬丟棄於基隆港口海中，其等三人並將盜匪所
得現款全部花用一空，嗣因潘延俊另涉竊盜案向警自首上開犯行而查獲甲○○，並於
前述涵洞內之水溝中起出林金井之外、內短褲各一件 (短外褲口袋中有小藥盒一個)
，經林金井之女林阿貴提出告訴等情。係以前開事實，業據上訴人甲○○於警訊及偵
審中坦承持鐵撬毆擊被害人林金井，核與同案被告潘延俊於警訊及檢察官偵查中供述
情節相符，被害人林金井因頭部遭重擊顱骨骨折、顱內出血死亡，亦經告訴人林阿貴
指陳甚詳，並有台灣基隆地方法院檢察署勘驗筆錄、驗斷書、相驗屍體證明書在卷可
憑。而林金井經解剖發現，於頭面頸部有如前所述多處挫裂傷，其頭部重度衝擊性腦
鈍力損傷、多處頭面部垂直形挫裂傷、多處顱骨凹陷骨折、兩側額顳葉及右枕葉均皮
質挫傷，右枕葉之皮質挫傷深度約０．三公分、中腦底面有局部蜘蛛膜下腔之出血，
兩側大腦海馬溝迴及兩側小腦扁桃體輕度腦疝，研判死亡原因為：甲、顱骨骨折及腦
挫傷。乙、衝擊性顱腦鈍力損傷。死亡方式為他殺，有內政部警政署刑事警察局法醫
解剖鑑定報告書及解剖照片附卷可稽。依前開解剖報告，林金井之傷害集中於頭面頸
部，挫裂傷約十處，經法醫研判係釘板模用鐵錘直接重擊頭部致死，核與上訴人所供
其係持Ｌ型鐵撬下手毆擊被害人頭部之情節相符；另上訴人於警訊時供陳被害人被攻
擊時有提起左手防禦，左手應該有受傷，而解剖報告記載林金井係右前臂背側有垂直
形挫裂傷，其間雖有誤差，反足證明上訴人供稱被害人有反抗一節屬實，自無礙於事
實之認定。又上訴人於八十七年十二月十五日凌晨，帶同警方前往基隆市○○街九十
六巷九號旁涵洞內起獲短褲二件 (含藥盒一個) ，確為林金井所穿著之短褲，其中一
條短褲放有林金井專用之藥盒，亦據林阿貴指認無訛，並有照片二張附卷可稽；上訴
人所繪製之凶器圖樣，核與同案被告潘延俊所繪製之凶器圖樣大致相同，足證甲○○
、潘延俊二人之供述與事實相符。上訴人於警訊及第一審偵審中均供認係其一人下手
行兇，潘延俊並未動手打死者，證人即法醫師石台平亦證稱：被害人所受之傷勢，有
部分為凶器尖端部分造成，有部分為凶器彎曲部分造成，殺這種不同傷口，可以判斷
死者被攻擊時有和兇手互動過，死者想要逃脫，才造成兇手沒辦法以固定持凶器方式
擊打死者，以現場照片血跡來看，也證明死者有和兇手互動；依死者之傷勢，一人即
可造成；以解剖照片圖二十六、二十七觀察，兩處傷口方向一致，兇手握持凶器姿勢
一樣，可以判斷是死者倒下不會動以後，兇手繼續敲打所造成等語，可見林金井係上
訴人一人所加害。而林金井為十一年十一月二十七日生，被害時係七十五歲之老人，
有年籍資料可憑。上訴人持尖銳之鐵器朝林金井頭部要害猛擊，次數多達十次，造成
顱骨骨折，足認其有致林金井於死之決意，所辯只想打昏被害人，無殺人之故意云云
，殊無可取。上訴人與潘延俊、蕭麗娟事前謀議至被害人家中行竊，由上訴人推門入
內及上閣樓搜尋財物，足見其作案時意識清楚，所辯因吸用安非他命意識不清云云，
亦非可採。按強盜與竊盜，僅係取得財物之手段不同，就圖得不法所有以非法方法取
得他人財物而言，兩者並無差異，倘原以竊盜之犯意著手行竊，於財物未經入手之際
，因被事主發覺，而當場施以強暴、脅迫，已至使不能抗拒，嗣後復接續強取他人之
物，顯可認其圖為不法所有取得他人財物之犯意，仍相一貫，僅於中途變更竊取手段
為強取而已，其本質上已屬強盜行為，自應逕論以強盜罪。又強盜而故意殺人，並不
以出於預定之計劃為必要，只須行為人以殺人為實施強劫之方法，或在行劫之際故意
殺人，亦即凡係利用實施強盜之時機而故意殺人者，均足當之。本件上訴人著手竊取
被害人之財物，尚未得手即遭被害人發覺，乃萌生殺人犯意，以拔釘用鐵撬擊打被害
人頭部施以強暴，由同夥下手取財逃逸，事後朋分盜取之金錢花用，上訴人圖為不法
所有取得他人財物之犯意顯然一貫，其以強暴方法致使被害人不能抗拒，而強取財物
，所犯強盜罪與殺人罪相結合，強盜而故意殺人犯行至堪認定。核上訴人所為，無故
侵入被害人林金井住宅部分，已據林金井之女林阿貴合法告訴，係犯刑法第三百零六
條第一項之無故侵入他人住宅罪；強盜而故意殺人部分，係犯懲治盜匪條例第二條第
一項第六款強劫而故意殺人罪。所犯上開二罪，有方法結果之牽連關係，依刑法第五
十五條規定，從一重之強劫而故意殺人罪處斷。乃撤銷第一審不當之判決，適用懲治
盜匪條例第二條第一項第六款、第七條第一項、第八條，刑法第三百零六條、第五十
五條、第五十九條、第三十七條第一項，論上訴人以強劫而故意殺人罪，審酌上訴人
十幾歲喪父，生活窘迫，所受教養不足，智慮淺薄，除有少年竊盜非行外，並無其他
犯罪紀錄，本件行為時尚未滿二十歲，行竊被發覺不知進退竟強劫殺人，所犯係唯一
死刑之重罪，處以極刑，殊嫌過重，認犯罪之情狀尚可憫恕，惟其行竊被發覺竟強盜
殺人，惡性非淺等一切情狀，依刑法第五十九條規定酌減其刑後，量處無期徒刑，宣
告褫奪公權終身。至林金井之外短褲、內短褲各一件 (含藥盒一個) 係盜匪所得之財
物，應諭知發還被害人林金井之繼承人；作案所用之拔鐵撬已丟入海中滅失，毋庸宣
告沒收；上訴人與潘延俊強盜所得二萬餘元，已全部花用費失，業據上訴人與蕭麗娟
、潘延俊供述在卷，故不為發還之諭知。經核除後述部分外，於法原無違誤。上訴意
旨略以：上訴人分文未取，在警訊中承認拿二萬餘元，是警察叫上訴人講的，潘延俊
與蕭麗娟對金額供述不一，原審未傳訊其二人詳查，即迅速結案，於法有違等語，對
原審採證認事職權之合法行使，任意爭執，自無足取。惟原審判決後，懲治盜匪條例
業經總統於九十一年一月三十日公布廢止，同日公布刑法第三百三十二條之修正條文
，上訴人強盜而故意殺人部分，在懲治盜匪條例廢止前，依特別法優於普通法原則，
本應論以該條例第二條第一項第六款之強劫而故意殺人罪，其法定刑為唯一死刑，而
修正前刑法第三百三十二條第四款之強盜而故意殺人罪，在該條例廢止前，已停止其
效力，上訴人犯本案時，既在懲治盜匪條例廢止前，自應以犯罪時法即懲治盜匪條例
第二條第一項第六款及新修正之刑法第三百三十二條第一項，為比較有利於上訴人與
否之標準，不得以修正前之刑法第三百三十二條第四款為行為時法，予以比較適用。
而新修正之刑法第三百三十二條第一項強盜而故意殺人罪，其法定刑為死刑或無期徒
刑，比較結果，以新修正之刑法上開法條有利於上訴人，自應適用修正後之刑法第三
百三十二條第一項論處，原審未及比較而論以懲治盜匪條例第二條第一項第六款之強
劫而故意殺人罪，即有未合。就此而言，仍應認上訴為有理由。又刑法第五十九條所
定減輕其刑，以宣告法定最低度之刑猶嫌過重者，始有其適用。上訴人所犯新修正之
刑法第三百三十二條第一項之罪，法定刑為死刑或無期徒刑，原審以上訴人所犯係唯
一死刑之罪，認其犯罪之情狀尚可憫恕，而援用刑法第五十九條減輕其刑，因懲治盜
匪條例業經廢止，原審據以減輕其刑之前提，已不復存在，且原判決量處無期徒刑，
亦無適用刑法第五十九條之餘地。但以上情形，尚不影響於事實之認定，本院仍可據
以裁判。爰將原判決關於罪刑部分撤銷，改判如主文第二項所示。
據上論結，應依刑事訴訟法第三百九十七條、第三百九十八條第一款，修正刑法第三
百三十二條第一項、第三百零六條、第二條第一項、第五十五條、第三十七條第一項
，罰金罰鍰提高標準條例第一條，判決如主文。
中      華      民      國    九十一    年      三      月     十三     日
                              最高法院刑事第七庭
                                  審判長法官  張  信  雄
                                        法官  賴  忠  星
                                        法官  張  清  埤
                                        法官  呂  永  福
                                        法官  陳  世  雄
      右正本證明與原本無異
                                              書  記  官
中      華      民      國    九十一    年      三      月    二十二    日
